最高法院民事判決　　　　　　　　　　　　　　　八十七年度台上字第二六四一號
　　上　訴　人　高雄縣彌陀鄉公所
　　法定代理人　吳榮重
　　訴訟代理人　吳剛魁律師
　　上　訴　人　高雄縣梓官鄉公所
　　法定代理人　黃茂生
　　訴訟代理人　廖素玲律師
　　被　上訴人　許寶石
　　訴訟代理人　謝慶輝律師
　　　　　　　　李明益律師
右當事人間請求返還無權占有土地事件，上訴人對於中華民國八十六年六月三十日台
灣高等法院高雄分院第二審判決（八十六年度重上字第九六號），提起上訴，本院判
決如左：
    主  文
上訴駁回。
第三審訴訟費用由上訴人負擔。
    理  由
本件被上訴人主張：系爭坐落高雄縣隬陀鄉○○段九八五號、同段九八五之一號及同
段九七三號三筆土地（下稱系爭土地）均為被上訴人所有，詎上訴人未經伊同意，竟
占用系爭九八五號、九八五之一號土地全部如原判決附圖（下稱附圖）所示Ａ、Ｂ部
分面積為九六四平方公尺及二八九一平方公尺，及同段九七三號土地內如附圖所示Ｃ
部分面積一六二平方公尺等土地堆置垃圾，並在系爭同段九七三號土地內如附圖所示
Ｄ部分面積一三六平方公尺、Ｆ部分面積十四平方公尺土地上建有水泥路面，及如附
圖所示ＧＨ連線部分建有擋土牆，將系爭土地闢為垃圾場使用。嗣經兩造於民國八十
三年四月二十八日協調成立，上訴人同意將垃圾遷移並清除水泥路面及擋土牆，惟迄
未履行等情，爰依民法第七百六十七條所定物上請求權及協調契約之法律關係，求為
命上訴人除去系爭土地上如附圖所示Ａ、Ｂ、Ｃ部分之垃圾，並拆除Ｄ、Ｆ部分之水
泥路面及ＧＨ連線部分之擋土牆後，將土地返還於被上訴人之判決。（第一審為被上
訴人全部勝訴之判決後，上訴人不服，提起第二審上訴，原審就被上訴人請求返還土
地部分，廢棄第一審所為對於被上訴人勝訴之判決，改判駁回其在第一審之訴，被上
訴人對之未聲明不服）。
上訴人高雄縣梓官鄉公所（下稱梓官鄉公所）則以：兩造於八十三年四月二十八日協
調後，伊已於同年七月三日發包清除附圖所示Ｃ部分之垃圾，目前該部分垃圾非伊所
傾倒，伊無義務清除。況伊自七十四年至八十二年使用系爭土地達八年之久，至八十
二年十二月二十二日被上訴人猶向伊申請給付使用土地八年費用，足見其事後亦已同
意，伊自非無權使用系爭土地。縱認伊係無權使用系爭土地，然被上訴人長達八年未
行使所有權，足以引起伊之信賴，以為被上訴人不欲行使其權利，其於八年後，突然
主張回復原狀，令伊陷於窘境，且被上訴人行使所有物返還請求權，所得之利益僅新
臺幣（下同）數百萬元，而伊如遷移系爭垃圾損失近達億元，且大量垃圾一旦挖出，
伊勢必因一時不能取得足以容納垃圾之新場地，而嚴重影響環境衛生，被上訴人行使
權利顯有違誠信原則及濫用權利，其請求為無理由等語；上訴人高雄縣彌陀鄉公所（
下稱彌陀鄉公所）並以：伊自七十七年起雖曾將垃圾放置附圖所示Ａ、Ｂ部分之土地
內，但從未將垃圾放置附圖所示Ｃ部分土地，且被上訴人並未舉證證明伊將垃圾放置
附圖所示Ａ、Ｂ、Ｃ中之何部分，其請求伊與上訴人高雄縣梓官鄉公所共同清除垃圾
，顯非適法。又上開水泥路面與擋土牆均由高雄縣梓官鄉公所所建，伊亦無義務拆除
等語。分別資為抗辯。
原審以：查系爭三筆土地為被上訴人所有，上訴人梓官鄉公所自七十四年起至八十二
年止；上訴人彌陀鄉公所自七十七年起至八十二年止，將其所收集之垃圾，棄置於系
爭九八五地號土地如附圖所示Ａ部分及同段九八五之一地號土地如附圖所示Ｂ部分暨
同段九七三號土地內如附圖所示Ｃ部分，上訴人梓官鄉公所並在系爭九七三號土地內
興建如附圖所示Ｄ、Ｆ部分之水泥路面，及ＧＨ連線之擋土牆，以供棄置垃圾之用，
嗣經兩造於八十三年四月二十八日協調成立，上訴人均同意將垃圾遷移，並清除水泥
路面及擋土牆，清除之程序須至被上訴人滿意為止，惟迄未履行之事實，有被上訴人
提出之系爭土地登記簿謄本及「梓官鄉、彌陀鄉共同使用垃圾場許寶石土地使用第二
次協調會議紀錄」為證，且經第一審囑託高雄縣岡山地政事務所測量屬實，有複丈成
果圖可稽，堪信為真實。又同段九七三號如附圖所示Ｃ部分土地，其西北方緊接運送
垃圾使用之Ｄ部分水泥路面，東南方緊接Ａ、Ｂ部分垃圾場，而Ａ、Ｂ、Ｃ部分形成
一垃圾掩埋場之事實，有上開土地複丈成果圖可稽，並經勘驗屬實，上訴人梓官鄉公
所亦不否認曾將垃圾棄置Ｃ部分土地之事實，且上訴人於八十三年四月二十八日協調
時，其結論亦稱：「彌陀、梓官鄉使用許寶石先生私人地堆置之垃圾，由兩鄉派員會
同估價遷移。所需遷移費梓官鄉公所負擔三分之二，彌陀鄉公所負擔三分之一。並於
貳個月內遷移完成。清除之程度需至許寶石先生滿意為止。包括舊有擋土牆及設施（
水泥路面、圍牆）之清除」等語，其清除之範圍顯然包括上開整個垃圾掩埋場，上訴
人彌陀鄉公所於該協調會並未否認曾棄置垃圾於Ｃ部分土地上，是上訴人彌陀鄉公所
嗣於訴訟中否認曾棄置垃圾於Ｃ部分土地上，尚不足取。而上開Ｃ部分土地上，經勘
驗結果，目前均尚有垃圾存在，有勘驗筆錄可稽，並為兩造所不爭執，上訴人梓官鄉
公所雖辯稱：伊於八十三年七月三日發包與凱健營造有限公司（下稱凱健公司），為
系爭垃圾場挖填第一期工程時，已將Ｃ部分之垃圾清除，目前之垃圾係他人所倒置云
云，惟查證人即凱健公司之監工楊霖漢、凱健公司負責人楊秀霞、上訴人梓官鄉公所
承辦人陳月華、同鄉公所民政課課員柯呈祥以及高雄縣岡山地政事務所測量員林義雄
之證述暨上訴人梓官鄉公所提出之照片，並不能證明上訴人梓官鄉公所已依上開協調
結論清除Ｃ部分垃圾之情事。故目前系爭Ｃ部分土地上之垃圾，堪認係上訴人於上開
期間所棄置，上訴人仍未依協調結論清除。查系爭土地既為被上訴人所有，被上訴人
即有自由使用或不使用之權利，並非被上訴人不使用系爭土地，即表示同意上訴人使
用棄置垃圾。又被上訴人自七十一年五月七日即移居美國，常年居住國外，上訴人梓
官鄉公所於七十四年間開始違法使用系爭土地棄置垃圾時，被上訴人均居住於僑居地
即美國，其後自七十五年起至八十二年間，亦僅短暫回國居住，或數日，或一、二月
，至多六個月，有其戶籍登記簿謄本及出入境紀錄可稽，被上訴人既常年在國外，顯
不能指其明知上訴人使用系爭土地，而不行使權利，上訴人亦未舉證證明被上訴人明
知上訴人使用系爭土地，而不為反對之情事。而且由被上訴人於八十二年十二月二十
二日致上訴人梓官鄉公所之申請書及上訴人梓官鄉公所於七十七年十月二十七日以梓
鄉民字第○八三五四號致函上訴人彌陀鄉公所，與上訴人彌陀鄉公所於七十七年十一
月一日以彌鄉民字第六二四○號函復上訴人梓官鄉公所函所載內容觀之，被上訴人不
但未曾同意上訴人使用系爭土地，而且於上訴人查詢是否出租時，亦明確表示不予出
租，是上訴人辯稱：被上訴人曾同意伊等使用系爭土地云云，及上訴人彌陀鄉公所辯
稱：被上訴人並未舉證證明彌陀鄉公所將垃圾放置附圖所示Ａ、Ｂ、Ｃ中之何部分，
又上開水泥路面與擋土牆均由梓官鄉公所所建，彌陀鄉公所亦無義務拆除云云，均不
足取。系爭土地既為被上訴人所有，上訴人不但在未得被上訴人同意前即行違法強行
使用，棄置垃圾，且在被上訴人明確表示不予出租後，仍繼續強行使用，甚至於被上
訴人請求回復原狀，上訴人應允回復原狀後，又不依協調結論履行，則被上訴人依民
法第七百六十七條規定及上揭協調契約結論之約定，請求上訴人回復原狀，乃其正當
權利之行使，並未違反誠實信用方法。又按民法第一百四十八條係規定行使權利不得
以損害他人為主要目的，若當事人行使權利，雖足使他人喪失利益，而苟非以損害他
人為主要目的，即不在該條所定範圍之內，最高法院四十五年台上字第一○五號著有
判例。本件被上訴人本於所有權之作用及協調契約之結論，請求上訴人除去其棄置之
垃圾及設施，回復原狀，固足使上訴人支出費用，惟其目的在收回系爭土地加以利用
，並非以損害上訴人為主要目的。況系爭土地除一邊面臨上訴人早已封場之垃圾場外
，其餘週圍土地有種植農作物，有工廠、房屋等，業經勘驗現場屬實，並有現場照片
可稽，上訴人梓官鄉公所亦自認系爭土地只須覆土一尺半就可使用，足見被上訴人收
回系爭土地無論從事農牧，均無不可。又本件上訴人已自認被上訴人（原判決誤載為
「上訴人」）回復原狀後有數百萬元之利，足見被上訴人行使本件之權利顯非所得利
益極少，自無最高法院七十一年台上字第七三七號判例之適用。且上訴人於協調時既
已同意將系爭土地上之垃圾及設施除去，清除之程度並同意至被上訴人滿意為止，則
上訴人顯然有足夠之能力回復原狀，其於訴訟中雖辯稱：清除費用將高達近億元，所
費過鉅，非其財力所能負擔，且新垃圾掩埋場不易覓得，遷移時又會影響環境衛生，
違反公共利益云云，惟查被上訴人請包商估計清除系爭垃圾費用，僅需二千一百五十
萬元，業經證人久勝土木包工業經理劉松忠證述屬實，並有估價單可稽，而上訴人所
稱：需費近億元，不但與高雄縣政府函復第一審稱僅需費五、六千萬元不符，且未舉
證各項費用若干以實其說，已難取信。且清除垃圾及設施所生之費用，乃係因上訴人
違法侵害被上訴人之權利所應得之後果，此係法律課予違法者之義務，不得作為免負
回復原狀之藉口。又清運垃圾所造成之環境衛生之影響，以目前之技術及機具，足以
克服，業經證人即高雄縣環保局課長吳瑞麒證述屬實，足見上訴人辯稱：被上訴人行
使權利違反公共利益，及以損害他人為主要目的云云，為不足取。綜上所述，系爭土
地如附圖所示Ａ、Ｂ、Ｃ部分土地之垃圾既係上訴人所共同棄置，Ｄ、Ｆ部分水泥路
面、ＧＨ連線之擋土牆雖係上訴人梓官鄉公所建造，惟上訴人梓官鄉公所及彌陀鄉公
所於協調時均同意共同將之遷移垃圾、清除水泥路面、擋土牆，已堪認定。被上訴人
既係正當行使其權利，自無違於誠實信用原則，並無權利濫用原則之適用。從而，被
上訴人依民法第七百六十七條之規定及前揭協調契約之約定，請求上訴人共同除去上
開垃圾、水泥路面、擋土牆，即為有理由，應予准許，為其得心證之理由，爰維持第
一審就此部分所為上訴人敗訴之判決，駁回其上訴。經核於法並無違背。上訴論旨仍
執陳詞，就原審取捨證據、認定事實之職權行使，並就原審已論斷者，泛言未論斷，
指摘原判決其不利部分為不當，求予廢棄，非有理由。
據上論結，本件上訴為無理由。依民事訴訟法第四百八十一條、第四百四十九條第一
項、第七十八條，判決如主文。
中      華      民      國    八十七    年     十一     月     十三     日
                              最高法院民事第七庭
                                  審判長法官  朱  錦  娟
                                        法官  蘇  茂  秋
                                        法官  蘇  達  志
                                        法官  顏  南  全
                                        法官  葉  賽  鶯
      右正本證明與原本無異
                                              書  記  官
中      華      民      國    八十七    年     十一     月    二十五    日
